【裁判字號】    88,易,1681
【裁判日期】    890922
【裁判案由】    詐欺
【裁判全文】
臺灣屏東地方法院刑事判決                        八十八年度易字第一六八一號
    公  訴  人  臺灣屏東地方法院檢察署檢察官
    被      告  丙○○
右被告因詐欺案件，經檢察官提起公訴（八十八年度偵緝字第一六八號）本院判決如
左：
    主  文
丙○○無罪。
    理  由
一、公訴意旨略以：被告丙○○明知其無力負擔會款，竟意圖為自己不法之所有，於
    八十四年七月十五日參加甲○○所組新台幣（下同）二萬元之互助會，並於同年
    八月及十一分別以三千八百元及三千二百元標走共八十四萬一千六百元之會款，
    又基於概括詐欺犯意，於同年十一月間自組一萬元之互會會，邀集包括乙○○、
    甲○○姊弟共廿三人入會，並於當月向各會員收取會款共廿三萬元後，旋於隔年
    即五年一月舉家遷離屏東市○○路廿三號住所，去向不明。因認被告涉有刑法第
    三百三十九條第一項之詐欺罪嫌等語。
二、公訴人認被告丙○○涉有刑法第三百三十九條第一項詐欺取財罪嫌，無非係以右
    揭犯行，業據告訴人甲○○、之指訴綦詳，而被告於八十四年七月加入告訴人甲
    ○○之互助會後，於隔月及同年十一月即標取會款，並即拒不繳交任何死會會款
    ，而同年十一月其自組之互助會，亦於首期收取會款後旋於隔年一月即倒會等事
    實，足認其有詐欺犯意，為所憑之論據。
三、訊據被告丙○○，固坦承有於標取會款後，繳納部分會款後，即未再繳交會款及
    搬家之事實，堅決否認涉有詐欺取財犯行，辯稱：是因為當時我父親恰好過世，
    他的債主地下錢莊來逼債，我一直付到沒辦法才搬走，而且當時我還收入，當時
    我有替我父親還了二、三百萬等語。
四、按犯罪事實應依證據認定之，無證據不得推定其犯罪事實。又不能證明被告犯罪
    者，應諭知無罪之判決，刑事訴訟法第一百五十四條、第三百零一條第一項分別
    定有明文。又事實之認定，應憑證據，如未能發現相當證據，或證據不足以證明
    ，自不能以推測或擬制之方法，以為裁判基礎（最高法院四十年台上字第八六號
    判例參照）。再告訴人之告訴，本以使被告受刑事訴追為目的，故其陳述是否與
    事實相符，自應調查其他證據，以資審認，苟其所為攻擊之詞，尚有瑕疵，則在
    此瑕疵未予究明以前，即不能遽採為斷罪之基礎（最高法院六十九年台上字第一
    五三一號判例參照）。另按認定犯罪事實，所憑之證據，雖不以直接證據為限，
    間接證據亦包括在內，然無論直接或間接證據，其為訴訟上之證明，須於通常一
    般之人均不致於有所懷疑，而得確信其為真實之程度者，始得據之為有罪之認定
    ，倘其證明尚未達到此一程度，而有合理性懷疑之存在時，即無從為有罪之認定
    ，此亦有最高法院七十六年台上字第四九八六號判例可資參照。又刑法第三百三
    十九條第一項詐欺罪之成立，以意圖為自己或第三人不法之所有，以詐術使人將
    本人或第三人之物交付為要件，若行為人所用方法，不能認為詐術，亦不致使人
    陷於錯誤，則不得遽以該罪相繩。（最高法院四十六年台上字第二六○號判例）
    。至於債務人於債之關係成立後，如有未依債之本旨履行民事債務之情形，在一
    般社會經驗上可能之原因甚多，縱令是出於惡意不為履行，苟無足以證明其在債
    之關係發生時，自始即具有不法所有意圖之積極證據，亦僅能令負民事之遲延給
    付責任，依刑事訴訟法第一百五十四條之規定，尚不得據此債信違反之客觀事態
    ，而推定債務人原有詐欺取財之犯意。
五、經查：（一）、依告訴人甲○○之證述及依其所提出之互助會單記載，被告是在
    第二會及第五會得標，即第一次是在八十四年八月以標金三千八百元得標，第二
    次是在八十四年十一月以標金三千二百元得標。這二會被告得標金額共約八十四
    萬一千六百元，告訴人甲○○於偵查中並供稱「至八十五年一月就沒有付了」，
    是被告得會款之後，亦均繼續繳納死會會款至八十五年一月份始未繳納，並未於
    得標後即一走了之，（二）依卷附標單觀之，被告二次得標之標金三千八百元及
    三千二百元與其他會員得標之標金相較，並未特別偏高（例如第三標得標標金為
    三千八百元，第四標為三千元，），亦可見被告並未有不惜標金高低但求得標以
    一走了之之情形，顯難認被告於標取會款之始即具有不法所有意圖。（三）告訴
    人經本院訊以被告倒會之原因時亦供稱：「聽說被告是拿我們的會錢去玩股票、
    大家樂輸掉了」，是被告如確如告訴人所言因事後從事股票投資或賭博而虧損致
    無力清償，亦非事先所能逆料，顯見其並無於跟會之初即有意圖自己不法所有之
    詐欺犯意。（四）至公訴人另指被告於八十四年十一月間自組一萬元之互助會，
    邀集包括告訴人乙○○、甲○○姊弟共二十三人入會，並於當月向各會員收取會
    款共二十三萬元一事，被雖不否認，但依告訴人二人於八十八年十一月十日檢察
    官偵訊時供述：「他十一月邀會的目的，實是他付不出之前要給我死會的會款，
    所以用召會的方式邀我們入會，然後用扣抵方式來令其免付之前欠我們的會款，
    所以居心不良」等語，是可見該會之召集係為了扣抵被告原先所欠告訴人之會款
    ，告訴人並未因加入該會而另交付金錢於被告，是被告並未自告訴人處取得任何
    金錢，自亦難認被告另召集該會之行為即屬詐欺。（五）綜上所述，被告並未施
    以何詐術或以特別偏高之標金搶標會款，亦非於標得會款之後即一走了之，雖事
    後避債，未依債之本旨履行，尚不得以此即認其標取會款之初，即有詐欺取財之
    犯意。是本件尚難認被告主觀上有為自己不法所有之詐欺取財犯意。本件對被告
    不利證據之證明，既尚未達到通常一般之人均不致於有所懷疑，而得確信其為真
    實之程度，且有合理性懷疑之存在，顯無從為有罪之認定，應認為被告之犯罪，
    尚屬不能證明。此外，復查無其他積極證據足資認定被告確有公訴人所指之犯行
    ，既不能證明其犯罪，揆諸前開說明，自應諭知被告無罪之判決。
據上論斷，應依刑事訴訟法第三百零一條第一項判決如主文。
中      華      民      國      八十九      年      九    月    廿二    日
                                          刑事第二庭
                                          法      官    吳永宋
右正本證明與原本無異。
對於本判決如有不服應於收受送達後十日內向本院提出上訴書狀上訴於台灣高等法院
高雄分院並按他造當事人之人數附具繕本。
                                          書  記  官    陳靖麗
中      華      民      國      八十九      年      九    月    廿二    日


司法院資訊處製作；財團法人民間司法改革基金會備份。
